臺灣臺北地方法院民事判決
107年度建字第380號
原      告
即反訴被告  左豈丞（原名：左孝虎）

訴訟代理人  劉上銘律師
複  代理人  許雅筑律師
訴訟代理人  劉依萍律師
被      告
即反訴原告  薛春蘭即品屋企業社


訴訟代理人  胥字玹  
            李金澤律師
複  代理人  林洋凡  
上列當事人間請求損害賠償事件，本院於民國111年6月20日言詞
辯論終結，判決如下：
    主      文
原告之訴及其假執行之聲請均駁回。
訴訟費用由原告負擔。
反訴被告應給付反訴原告新臺幣參拾伍萬玖仟元，及自民國一百
零八年四月十七日起至清償日止，按年息百分之五計算之利息。
反訴原告其餘之訴駁回。
反訴訴訟費用由反訴被告負擔十分之七，餘由反訴原告負擔。
本判決第三項得假執行。但反訴被告如以新臺幣參拾伍萬玖仟元
為反訴原告預供擔保，得免為假執行。
反訴原告其餘假執行之聲請駁回。
    事實及理由
甲、程序方面
壹、按被告於言詞辯論終結前，得在本訴繫屬之法院，對於原告
    及就訴訟標的必須合一確定之人提起反訴；反訴之標的，如
    專屬他法院管轄，或與本訴之標的及其防禦方法不相牽連者
    ，不得提起，民事訴訟法第259條、第260條第1項定有明文
    。查原告以被告與其簽訂室內裝潢工程合約（下稱系爭契約
    ），向其承攬下述之系爭工程，施作遲延未完工且已施作部
    分有諸多瑕疵，經其催告多次無效，其因而僱請二次工班進
    場施作及修繕瑕疵，被告應賠償其支出之工程款新臺幣（下
    同）742,000元，並賠償其店面因遲延營業1個月所受損害31
    4,397元，又因系爭工程瑕疵導致其與其他3名訴外人身體受
    傷，被告應賠償其商譽及精神上損失共計50,000元為由，依
    民法第493條、第227條、第231條、第495條、第502條、第2
    27條及第227條之1等規定，起訴請求被告給付110萬6,397元
    及遲延利息；被告則以系爭契約為兼具承攬及委任性質之複
    合式契約，原告就系爭契約尚有款項未給付，有債務不履行
    之情形為由，於民國108年4月15日以民事反訴（答辯）狀提
    起反訴，請求原告給付工程款53萬3,001元（見本院卷㈠第19
    7至199頁），核其反訴之訴訟標的、防禦方法均與本訴相牽
    連，與前述規定相符，應予准許。　　
貳、查原告起訴時原聲明請求：被告應給付原告110萬6,397元，
    及自起訴狀繕本送達翌日起至清償日止，按週年利率5％計算
    之利息（見本院卷㈠第9頁，另聲請供擔保假執行）；嗣具狀
    變更該項聲明為：被告應給付原告108萬3,897元，及自起訴
    狀繕本送達翌日起至清償日止，按週年利率5％計算之利息（
    見本院卷㈠第213頁，下稱108萬3,897元本息）。反訴原告原
    聲明請求：反訴被告應給付反訴原告53萬3,001元，及自民
    事反訴（答辯）狀繕本送達翌日起至清償日止，按週年利率
    5％計算之利息（見本院卷㈠第197頁，另聲請供擔保假執行）
    ；嗣具狀變更該項聲明為：反訴被告應給付反訴原告51萬2,
    001元，及自反訴起訴狀繕本送達翌日起至清償日止，按週
    年利率5％計算之利息（見本院卷㈡第13頁，下稱51萬2,001元
    本息）。核原告、反訴原告所為，均係減縮應受判決之聲明
    ，合於民事訴訟法第255條第1項但書第3款之規定，應予准
    許。另原告起訴原依民法492條、第497條規定，請求被告給
    付二次工班修補瑕疵及後續完成系爭工程之費用（見本院卷
    ㈠第15、17頁），嗣變更依民法第493條、第227條規定請求
    （見本院卷㈡第240頁），因前後基礎事實均同一，合於民事
    訴訟法第255條第1項但書第2款之規定，應予准許。
乙、實體方面
壹、本訴部分：
一、原告主張：伊於106年7月10日與被告簽訂系爭契約，由被告
    承攬伊所承租位於臺北市○○區○○路○段000號1、2樓店面（下
    稱系爭店面）之裝修工程（下稱系爭工程），施工期間為10
    6年7月5日至7月31日，總價為80萬元。伊已先給付被告72萬
    元，然被告至106年8月5日仍未依約完工，且已施作部分有
    諸多瑕疵，經伊要求儘速施工及修補，被告竟予以拒絕，伊
    遂委請二次工班進行瑕疵修補，爰依民法第493條、第227條
    規定，請求被告給付瑕疵修補費用71萬9,500元。又因委請
    二次工班進行瑕疵修補，系爭店面因而遲延1個月開幕，致
    伊受有相當於1個月租金損失8萬元、人力支出損失16萬3,00
    0元、平均營業額損失7萬1,397元之損害，爰依民法第231條
    、第495條、第502條、第227條等規定請求被告賠償31萬4,3
    97元。再因被告施工之瑕疵導致伊與員工、友人等4人身體
    受傷，嚴重損及伊之身體權、商譽及人格權，且被告反覆提
    起民、刑事訴訟，均使伊受有相當精神上之損害，爰依民法
    第227條之1規定，請求被告給付精神慰撫金5萬元等語。並
    聲明：㈠被告應給付原告108萬3,897元本息。㈡願供擔保，請
    准宣告假執行。
二、被告則以：兩造原約定系爭工程總價為80萬元，嗣原告陸續
    追加共27項工程，追加工程款達40萬9,501元，已超出原告
    原有預算甚多，原告乃向伊佯稱希望伊如期完工，屆時願以
    酒吧餐廳股權一半做價給伊當作工程款。伊於106年8月5日
    已如期完工點交，供原告順利開幕使用。伊否認有未完工及
    工作物有瑕疵之情形，原告提出之LINE對話紀錄均係工程進
    行中之意見溝通，伊至106年8月8日均已改善完成點交，並
    無任何瑕疵。又原告委由其他承商二次施工之項目與伊施作
    之工項不合，縱使相同，亦屬原告事後改變心意而另行更改
    ，與伊無涉。再系爭工程於106年8月8日點交完成，雖逾預
    定完工日106年7月31日，然此係因原告追加工程所致，非可
    歸責於伊。原告本件請求均無理由等語，資為抗辯。並聲明
    ：⒈原告之訴及假執行之聲請均駁回。⒉如受不利之判決，願
    供擔保，請准宣告免為假執行。
貳、反訴部分：
一、反訴原告主張：兩造原約定系爭工程總價為80萬元，嗣反訴
    被告追加冷氣一台2萬5,500元及追減若干項目計4萬6,500元
    ，經兩造以原約定之尾款8萬元會算後，反訴被告尚應給付
    伊工程尾款5萬9,000元。又反訴被告陸續追加工程共27項，
    追加工程款達40萬9,501元，因已超出反訴被告原有預算甚
    多，反訴原告乃向伊佯稱希望伊如期完工，屆時願以酒吧餐
    廳股權一半做價給伊抵追加工程款，而伊於106年8月5日如
    期完工點交，反訴被告亦順利開幕使用，反訴被告竟不依約
    履行轉讓股權，並要求追加工程款以30萬元為上限，惟反訴
    被告迄今仍未給付，伊自得請求反訴被告給付追加工程款40
    萬9,501元；另有清潔費1萬5,000元，門片4片2萬8,500元漏
    未計算，總計反訴被告尚應給付伊51萬2,001元。系爭工程
    既已完工及點交，反訴被告亦已開始在系爭店面經營酒吧餐
    廳，上開工程尾款及追加工程款債務自均已屆清償期。又系
    爭契約乃承攬及委任兼具之複合式契約，伊除施作系爭工程
    ，亦受反訴原告委任採買或執行安裝工作，爰依承攬及委任
    之法律關係，請求反訴被告給付51萬2,001元等語。並聲明
    ：㈠反訴被告應給付反訴原告51萬2,001元本息。㈡願供擔保
    ，請准宣告假執行。
二、反訴被告則辯以：反訴原告雖於106年8月5日將系爭工程交
    付與伊，惟仍有諸多瑕疵，伊因預定開幕日期即將屆至、為
    減少未能營業之租金、人力支出之損失，迫於無奈而先勉強
    受領系爭工程，並未簽名認定系爭工程已完工及通過驗收，
    自不符合系爭契約尾款之給付條件，反訴原告不得請求伊給
    付尾款。又伊自始僅追加「安裝1樓吊扇」、「改裝1樓廁所
    洗手台」及「擺放2樓大包廂沙發」等3項工項，反訴原告所
    列其餘工項均為系爭工程之瑕疵、未完工項目進行修補，或
    未經伊同意所進行之工項、金額之追加，均未依系爭契約第
    7條約定，經兩造同意後辦理，亦未經伊確認各項金額及書
    面簽認，反訴原告不得請求伊給付追加工程款。縱認伊應給
    付反訴原告工程款，惟依系爭契約封面手寫部分約定，金額
    至多僅為30萬元，伊亦得以前述二次工班修補款項求償債權
    與反訴原告請求之金額為抵銷，反訴原告已無得請求之款項
    等語。並聲明：㈠反訴原告之訴及假執行之聲請駁回。⒉如受
    不利之判決，願供擔保，請准宣告免為假執行。
參、兩造不爭執之事項（見本院卷㈡第563至564頁，並依判決格
    式修正或增刪文句）：
　㈠兩造於106年7月10日簽訂系爭契約，由被告承攬系爭店面之
    裝修工程，並約定如下：
    ⒈第4條工程期限：開工日期預定106年7月5日、完工日期106
      年7月31日。共27天(含假日）。如有變更設計、增加項目
      或甲方因其他應配合工程以致影響時，完工日期應由雙方
      另行協商定之。倘因不可抗力之事變，或其他不可歸責於
      乙方之事故，致工程進行受影響時應經雙方會同至現場查
      驗屬實後，按照不能工作之實際日數核算延長工程期限。
    ⒉第5條工程總價：新台幣800,000元整。〈未含稅〉按照所附
      詳細估價單所列單價，以完工驗收數量做總結算。如有變
      更設計或增減工程時，參照本合約第七條方法辦理，如因
      甲方變更設計，乙方須廢棄已完成工程之一部份或已到場
      之合格材料時，應由雙方參照本合約單價另行議定由甲方
      支付之。
    ⒊第7條工程增減：本工程範圍得隨時，經雙方同意後增減。
      該增減部份如合約所列之明細項目相同時，即比照該單價
      計算增減金額。如增減項目與本合約附件不同時，應由雙
      方另議金額，由甲方簽認後施工，並用書面附入本合約内
      作為附件。增減工程價款以原合約最後付款日期為開票日
      7日之期票或匯款，現金。本工程依設計圖所規定之材質
      施工，如遇變更材質須經甲方同意簽字確認後另行辦理加
      減帳。
  ㈡原告已給付系爭工程之第一至三期款共計72萬元予被告。
  ㈢系爭契約係由原告與被告之代理人胥字玹直接洽談簽約，履
    約過程亦均由原告與胥字玹接洽協議。胥字玹於106年8月8
    日在系爭契約封面書寫「簽定800000、扣項46,500元、已付
    720,000、尾款80,000－（扣項46,500元）＝33,500＋（冷氣25
    ,500）2噸＝59,000（合約追加減）。另未報價部份原口頭約
    定以半股為定，8/8日確認不以半股份為定。改為按實際施
    作實報實算另計」等字，原告則於該封面書寫「吊扇我付、
    一樓廁所洗手台我付、樓上大包沙發我付」、「300000為上
    限」及「左孝虎8/8」等字。「按實際施作實報實算另計」
    等字則遭劃除。（見本院卷㈢第567頁）
  ㈣本院卷㈠第133、135頁為胥字玹所書寫。　
肆、得心證之理由：
    原告主張被告未依約完成系爭工程之施作，且有諸多瑕疵未
    進行修補，經伊催告被告後，委請二次工班進行施工及瑕疵
    修補，爰依民法第493條、第227條規定請求被告給付瑕疵修
    補費用71萬9,500元，又因二次工班施工致其無法營業，依
    民法第231條、第495條、第502條、第227條規定請求被告賠
    償二次工班進場修補瑕疵期間所受租金8萬元、人力支出16
    萬3,000元、平均營業額7萬1,397元等損害，並依民法第227
    條之1規定請求被告賠償精神慰撫金5萬元等語；惟為被告所
    否認，並以前情為答辯。被告另提起反訴請求反訴被告給付
    系爭工程尾款及追加款共計51萬2,001元等情，亦為反訴被
    告所否認，並以前詞為答辯。茲就本件爭點分項判斷如下：
一、本訴部分：
　㈠原告依民法第493條、第227條規定請求被告給付瑕疵修補費
    用71萬9,500元，有無理由？
　⒈按當事人主張有利於己之事實者，就其事實有舉證之責任。
    民事訴訟法第277條前段定有明文。又按，承攬人具有專業
    知識，修繕能力較強，且較定作人接近生產程序，更易於判
    斷瑕疵可否修補，故由原承攬人先行修補瑕疵較能實現以最
    低成本獲取最大收益之經濟目的。是以民法第495條雖規定
    ，因可歸責於承攬人之事由，致工作發生瑕疵者，定作人除
    依同法第493條及第494條規定請求修補或解除契約，或請求
    減少報酬外，並得請求損害賠償。惟定作人依此規定請求承
    攬人賠償損害仍應依同法第493條規定先行定期催告承攬人
    修補瑕疵，始得為之，尚不得逕行請求承攬人賠償損害，庶
    免可修繕之工作物流於無用，浪費社會資源；且此不獨就契
    約係締約雙方以最低成本獲取最大收益之經濟目的所必然獲
    致之結論，就避免使承攬人負擔不必要之高額費用之公平原
    則而言，自乃不可違背之法則（最高法院86年度台上字第22
    98號判決、98年度台上字第721號判決、105年度台上字第18
    37號判決意旨參照）。又民法第493條第1項之定作人自行修
    補權及修補費用償還請求權，必以承攬之工作有瑕疵，經定
    作人定相當期限請求承攬人修補，承攬人不於該期限內修補
    者始足當之。
　⒉原告主張系爭工程有諸多瑕疵，經其催告被告辦理修補，但
    被告拒絕修補，其因而找二次工班辦理瑕疵修補，被告應給
    付瑕疵修補費用71萬9,500元云云。惟被告否認之，原告自
    應舉證證明之。原告雖提出原證4兩造間往來訊息（見本院
    卷㈠第41至49頁），主張其曾對被告催告辦理瑕疵修補，然
    詳觀原證4內容，其中兩造於106年7月31日至8月4日間往來
    之訊息（見本院卷㈠第41至43頁），實為兩造於系爭工程106
    年8月5日交付前（即施工期間）針對施工問題所為之討論，
    難認係瑕疵修補之催告；至其餘往來訊息（見本院卷第45至
    49頁）則均在原告開始營業後，兩造就系爭工程之工程款對
    帳發生爭議之討論，亦無從認定原告係針對被告施作之工程
    有如何之瑕疵及定期催告被告為修補之通知，故無法據此即
    認定原告已有定期催告被告辦理瑕疵修補。又原告雖稱被告
    自認系爭工程有瑕疵（見本院卷㈠第267、439頁），但被告
    亦陳明有將瑕疵改善後才將系爭工程點交予原告，且兩造確
    實曾於106年8月8日辦理對帳議價，原告亦未於系爭契約註
    記有何瑕疵應改善，是無法依此即認原告有催告被告辦理瑕
    疵修補。是原告既未能提出任何證據以證明其於106年8月5
    日受領被告交付之系爭工程（見本院卷㈠第267頁）後，有定
    期催告被告辦理如本判決附表2所列瑕疵之修補工作，則依
    前開所述，原告依民法第493條規定請求被告給付瑕疵修補
    費用，自屬無據。
　⒊又原告聲請傳喚之證人蘇梓欽、方勁捷雖到庭證稱其曾至系
    爭店面進行施工，然原告自承其於106年8月9日找工班，8月
    10日工班即進場（見本院卷㈢第52頁，被告於106年8月5日將
    系爭工程交付原告，原告自承曾試營運3日），而證人蘇梓
    欽稱其與原告並未簽立書面契約，都是現場用說的，顯見現
    場修改施作之項目均為原告與證人蘇梓欽所討論，尚無從證
    明原告提出之二次工班施作之各工項均是被告未依約施作或
    屬瑕疵，且本院依原告提出之二次工班施作之各工項說明及
    相關證據（見本院卷㈢第23至43頁）逐項分析（詳如本判決
    附表2「本院認定」欄位說明所示），部分工項因契約並無
    詳細圖說及約定之詳細工項內容，尚無從認定被告所完成施
    作之工作有瑕疵；部分工項則為原告於系爭工程施作完成後
    ，自行變更及增加施作之工項，亦無法認定屬被告施工之瑕
    疵；且無證據可證明原告於受領工作物後，有定期催告被告
    辦理瑕疵修補之事實，難認被告有原告所指不完全給付之情
    形，故原告主張依民法第227條規定，請求被告給付瑕疵修
    補費用71萬9,500元，亦無理由。
　㈡原告依民法第231條、第495條、第502條、第227條規定，請
    求被告賠償二次工班進場修補瑕疵期間，所受租金支出8萬
    元、人力支出16萬3,000元、營業額7萬1,397元等損害，有
    無理由？
　⒈按承攬人完成之工作如有瑕疵，定作人除得請求承攬人負瑕
    疵擔保責任外，如承攬人為可歸責者，並得以不完全給付為
    理由，依債務不履行法則，請求承攬人賠償損害。定作人依
    民法第495條第1項規定請求承攬人賠償損害，仍應依民法第
    493條規定定期催告承攬人修補瑕疵，始得為之，且定作人
    於行使不完全給付損害賠償請求權，而該瑕疵為承攬人可能
    補正，其補正給付無確定期限者，定作人必先依民法第229
    條第2項或第3項規定，催告或定有期限催告承攬人補正而未
    為給付後，承攬人自受催告或自期限屆滿時起，負遲延責任
    ，定作人於此時始得謂有該項損害賠償請求權存在。
　⒉原告請求被告給付未能於原預定完工翌日起，使用系爭店面
    所受之損害及所失利益，並無理由：
　  ⑴依系爭契約第4條約定：「工程期限：開工日期：預定106
      年7月5日；完工日期106年7月31日，共27天（含假日）。
      如有變更設計、增加項目或甲方因其他應配合工程以致影
      響時，完工日期應由雙方另行協商定之。倘因不可抗力之
      事變，或其他不可歸責於乙方之事故，致工程進行受影響
      時應經雙方會同至現場查驗屬實後，按照不能工作之實際
      日數核算延長工作期限。」（見本院卷㈠第125頁），是兩
      造約定系爭工程工期為27日曆天，預定完工期限為106年7
      月31日，但如有變更設計、增加項目或其他配合工程影響
      時，預定完工期限即得予以展延。
  　⑵經查，系爭工程得請求之追加工程款因本院認定為30萬元
      （詳如下列反訴爭點一所述），已達原契約總價之37.5％
      （30萬元/80萬元=37.5％），而追加工項之施作勢必影響
      原契約工項之施作，系爭工程之預定完工期限自應予以展
      延。又依原契約施作工期日數與原契約總價金額之比例，
      計算施作追加工程所需天數約為11天（27天/80萬元×30萬
      元=11天，以無條件進位計算），則依此計算，系爭工程
      預定完工期限應得延長至106年8月11日。而被告已於106
      年8月5日將系爭工程交付予原告，並經原告於該日受領（
      見本院卷㈠第267頁），原告於受領系爭工程後，並已開始
      進行試營運使用，可認被告施作之系爭工程已於106年8月
      5日完成，並未逾上開展延後之完工期限。是系爭工程未
      能於原預定完工期限內完工，係因原告辦理追加工程所致
      ，並非可歸責於被告，故原告請求被告給付無法於原預定
      完工翌日起使用系爭店面所受損害及所失利益，自無可採
      。
　⒊原告請求被告給付二次工班進場施工期間，無法使用系爭店
    面所受之損害及所失利益，並無理由：
　　如前所述，原告並未舉證證明其曾定期催告被告修補瑕疵，
    且其於106年8月9日即找工班，工班於8月10日即已進場施工
    ，其所主張二次工班施作之工項，並非屬系爭工程之瑕疵修
    補工作，大部分工項乃原告於系爭工程施作完成後，所自行
    變更及增加施作之工作項目，則二次工班施作該等工項期間
    ，原告無法使用系爭店面所受之損害及所失利益，應由原告
    自行承擔。是原告依民法第231條、第495條、第502條、第2
    27條規定，請求被告賠償二次工班施工期間無法使用系爭店
    面所受之損害及所失利益，並無理由。
　㈢原告依民法第227條之1規定，請求被告給付精神慰撫金5萬元
    ，有無理由？
　  查原告就此部分主張，雖據提出其與友人間之往來訊息（見
    本院卷㈠第301至309頁）為證，然訊息中提及藥局之時間為0
    00(0000)年12月25日，提及面速力達母OK繃之時間則在1月8
    日（應為108年），時間均在本件起訴後，而其他對話時間
    則不明，均無從證明確實有人在系爭店面內因系爭工程之何
    種瑕疵造成身體之傷害；又證人方勁捷雖證稱牆壁上有釘子
    敲掉斷掉所留在牆中，然此亦無從證明確實有客人因此而受
    傷，依舉證責任分配原則，自應為原告不利之認定。從而，
    原告依民法第227條之1規定，請求被告給付精神慰撫金5萬
    元，為無理由。
二、反訴部分：
　㈠反訴原告請求反訴被告給付系爭工程尾款及追加款共計51萬2
    ,001元，有無理由？
　⒈原契約工程尾款部分：
　⑴依系爭契約第5條約定：「工程總價：80萬元（未含稅）。按
    照所附詳細估價單所列單價，以完工驗收數量做總結算。…
    」、第6條約定：「甲方應依下列方式為之：…尾款於完工日
    驗收即開立7日內之期票或匯款，現金8萬元支付予乙方。」
    （見本院卷㈠第125至127頁），是反訴原告於系爭工程完工
    驗收後，即得向反訴被告請求工程尾款。經查，反訴被告自
    承於106年8月5日受領反訴原告所交付之系爭工程（見本院
    卷㈠第267頁），且反訴被告已開始進行試營運使用，兩造復
    於106年8月8日進行對帳結算，當認系爭工程至遲於106年8
    月8日即已完成驗收；此由兩造於106年8月8日對帳結算時，
    由反訴原告代理人胥字玹於系爭契約封面所書寫：「簽定＄8
    00,000，扣項＄46,500，已付＄720,000。合約尾款＄80,000-
    （扣項46,500）=＄33,500+（冷氣25,500）20頓=＄59,000（
    合約追加減）」（見本院卷㈡第567頁），並經胥字玹與反訴
    原告簽名，益徵兩造確實已辦理系爭工程驗收及點交作業。
    從而，堪認兩造已就系爭工程原合約部分辦理結算，反訴被
    告尚應給付工程款5萬9,000元。是反訴原告依前開約定請求
    反訴被告給付剩餘工程尾款5萬9,000元，為屬有據。
　⑵反訴被告雖辯稱系爭工程存有諸多瑕疵，尚未完工及驗收云
    云。然按承攬人完成工作，應使其具備約定之品質，無減少
    或滅失價值或不適於通常或約定使用之瑕疵，固為民法第49
    2條所明定，惟此乃有關承攬人瑕疵擔保責任之規定，與承
    攬工作之完成無涉。倘承攬工作已完成，縱該工作有瑕疵，
    亦不得因而謂工作尚未完成（最高法院85年度台上字第2280
    號判決意旨參照）。次按工作之完成與工作有無瑕疵，係屬
    兩事，此就民法第490條及第494條參照觀之，不難索解。是
    定作人於承攬人完成工作時，雖其工作有瑕疵，仍無解於應
    給付報酬之義務，僅定作人得定相當期限請求承攬修補，如
    承攬人不於所定期限內修補瑕疵，或拒絕修補，或其瑕疵不
    能修補者，定作人得依民法第494條之規定請求減少報酬而
    已（最高法院73年度台上字第2814號判決意旨參照）。是以
    ，工程之是否完工，與工程之瑕疵及工程之驗收各有不同之
    概念。工程雖已完工，但有瑕疵，僅生瑕疵修補或減少價金
    請求之問題，究不能謂尚未完工；又工程雖已完工，尚未驗
    收或驗收未合格，亦不能因未驗收或驗收不合格，即謂工程
    未完工。是系爭工程縱存有瑕疵，亦係反訴原告就系爭工程
    應負瑕疵擔保責任，不能認系爭工程未完工及驗收。故反訴
    被告辯稱系爭工程存有諸多瑕疵，尚未完工及驗收云云，自
    無可採。
　⒉追加工程款部分：
　⑴依前揭系爭契約第7條約定內容，可知反訴被告是得隨時辦理
    變更設計，增減施作工作項目，若該增減工項如原合約所列
    之明細項目相同時，即比照該單價計算增減金額；如增減項
    目屬新增工作項目，則由兩造另議單價計價。又反訴原告既
    係以從事裝修工程為業之人，是其向反訴被告承攬之系爭工
    程，自以獲取報酬為目的，原則上如非受報酬，當不會同意
    完成追加工項，且本件並無事證可認定兩造間有反訴被告無
    須給付追加工項報酬之合意，故反訴原告請求追加工程款之
    工項如確非原契約所約定應施作之範圍，且確已完成施作，
    其請求即屬有理。又兩造雖未就追加工項之工程款數額達成
    合意，然依民法第491條第2項規定，未定報酬額者，按照價
    目表所定給付之；無價目表者，按照習慣給付決定。是就追
    加工程款之應計價金額，仍得斟酌反訴原告施作情形、市場
    行情、習慣等後，合理判定反訴被告應給付之追加工程款數
    額。
　⑵本院就反訴原告請求之各項追加工程逐項辦理分析及計算（
    詳如附表3「本院認定」欄位說明），核算反訴原告得請求
    追加工程款金額為30萬6,674元。惟依兩造於106年8月8日辦
    理結算，由反訴被告於系爭契約封面記載兩造合意內容：「
    另未報價部分原口頭約定以半股為定，8/8日確認不以半股
    為定。改為300,000元為上限。」（見本院卷㈢第567頁），
    足認兩造就追加工程款金額已約定以30萬元為限。從而，反
    訴原告僅得請求反訴被告給付追加工程款金額為30萬元。
　⑶至反訴原告另請求清潔費1萬5,000元及門片費用2萬8,500元
    部分，則未據其提出任何證據以實其說，依舉證責任分配原
    則，自應為反訴原告不利之認定。況依一般工程慣例，反訴
    原告於系爭工程完成後，本應將施工區域清潔後交付予反訴
    被告，是清潔費應已含於原契約總價中，不得額外請求。另
    門片工程部分，兩造於系爭契約已約定以9,500元計價（見
    本院卷㈠第137頁、卷㈡第591頁），反訴原告自不得另再請求
    門片工程款。從而，反訴原告請求反訴被告應再給付清潔費
    1萬5,000元及門片費用2萬8,500元，為無理由。
　⑷反訴被告雖辯稱反訴原告並未向反訴被告確認追加工程之各
    項金額，反訴被告並無以書面簽認，故反訴原告請求追加款
    ，並無理由云云。而按契約當事人約定其契約須用一定之方
    式者，在該方式未完成前，推定其契約不成立，固為民法第
    166條所明定。但當事人約定其契約須用一定之方式，有以
    保全其契約之證據為目的者，亦有為契約須待方式完成始行
    成立之意思者，同條不過就當事人意思不明之情形設此推定
    而已，若當事人約定其契約須用一定方式，係以保全契約之
    證據為目的，非屬契約成立之要件，其意思已明顯者，即無
    適用同條規定之餘地。經查，系爭契約第7條固約定：「…如
    增減項目與本合約附件不同時，應由雙方另議金額，由甲方
    簽認後施工，並用書面附入本合約內作為附件。」，然系爭
    契約係屬承攬契約，並非法定之要式契約，並不以成立書面
    為必要，且依前揭約款之內容觀之，工程變更之工作項目之
    所以應經兩造書面確認，真意應僅在於保全變更施作工作項
    目之證據而已，並非生效要件，而反訴被告既有上開指示變
    更施作工項之情，已如前述，自不因兩造未依上開約定簽立
    書面變更文件而失其效力，故反訴被告以兩造並未簽立書面
    變更文件，辯稱反訴原告不得請求追加工程款云云，自屬無
    據。
  ㈡反訴被告以本訴請求之瑕疵修補費用為抵銷之抗辯，有無理
    由？　
　　承前所述，反訴被告於本訴請求之瑕疵修補費用並無理由，
    其主張以瑕疵修補費用為抵銷抗辯，即無理由。
伍、綜上所述，本訴部分，原告依民法第493條、第227條、第23
    1條、第495條、第502條、第227條及第227條之1規定，請求
    被告給付瑕疵修補費用71萬9,500元，並賠償二次工班進場
    修補瑕疵期間，所受租金8萬元、人力支出16萬3,000元、平
    均營業額7萬1,397元等損害，及精神慰撫金5萬元，均無理
    由。從而，原告請求被告給付108萬3,897元本息，為無理由
    ，應予駁回。反訴部分，反訴原告得依承攬契約法律關係，
    請求反訴被告工程尾款5萬9,000元、追加工程款30萬元。從
    而，反訴原告請求反訴被告給付35萬9,000元，及自反訴起
    訴狀繕本送達（108年4月16日，見本院卷㈡第207、211頁）
    翌日即108年4月17日起至清償日止，按週年利率5％計算之利
    息，為有理由，應予准許；逾此範圍之請求則無理由，應予
    駁回。另反訴原告依承攬契約法律關係為請求既經本院認定
    有理由，自毋庸再審究其主張之委任關係，附此敘明。
陸、本訴原告之訴既無理由，應予駁回，其假執行之聲請，亦失
    所依附，不應准許。反訴部分，兩造陳明願供擔保，聲請宣
    告假執行及免為假執行，經核反訴原告勝訴部分，所命給付
    之金額未逾50萬元，應依職權宣告假執行，反訴被告聲請宣
    告免為假執行核無不合，爰酌定相當之擔保金額准許之；至
    反訴原告敗訴部分，其假執行之聲請，因訴之駁回而失所附
    麗，不應准許。
柒、本案本訴及反訴部分之事證均已明確，兩造其餘主張、攻擊
    防禦方法及舉證，經核均與本案判決結果無影響，爰不一一
    予以審酌，附此敘明。
捌、據上論結，本件原告之訴為無理由，反訴原告之訴一部有理
    由、一部無理由，依民事訴訟法第78條、第79條、第389條
    第1項第5款、第392條第2項，判決如主文。
中　　華　　民　　國　　111 　年　　7 　　月　　21　　日
                    工程法庭    法  官  林春鈴
以上正本係照原本作成。
如對本判決上訴，須於判決送達後20日內向本院提出上訴狀。如
委任律師提起上訴者，應一併繳納上訴審裁判費。
中　　華　　民　　國　　111 　年　　7 　　月　　21　　日
                                書記官  鍾尚勳